ACORDAO-COMPLETO-2384437

ACÓRDÃO 1405/2020 ATA 5/2020 - SEGUNDA CÂMARA

VISTOS, relatados e discutidos estes autos de embargos de declaração opostos pelo Sr. Euclides Sérgio Costa de Lima contra o Acórdão 9873/2019-TCU-Segunda Câmara, 
ACORDAM os Ministros do Tribunal de Contas da União, reunidos em sessão da 2ª Câmara, com fulcro nos arts. 32 e 34 da Lei 8.443/1992, e diante das razões expostas pelo Relator, em: 
9.1. conhecer dos embargos de declaração opostos para, no mérito, rejeitá-los; 
9.2. dar ciência desta deliberação ao embargante, aos demais interessados e à Procuradoria da República no Estado da Paraíba.

Embargos de declaração interposto contra decisão que deu  provimento parcial de modo a reduzir o débito imputado ao ex-gestor. A condenação se deu em razão da não comprovação integral do bom e regular uso dos recursos de convênio que tinha por objeto a implantação de uma unidade produtivas de criação de galinhas.

Segunda Câmara

Município de Capim - PB.

3. Interessados/Responsáveis/Recorrentes:
3.1. Interessado: Ministério do Desenvolvimento Social (extinto) (05.526.783/0001-65), atual Secretaria Especial do Desenvolvimento Social.
3.2. Responsável: Euclides Sérgio Costa de Lima (XXX.933.704-XX).
3.3. Recorrente: Euclides Sérgio Costa de Lima (XXX.933.704-XX).

13.1. Ministros presentes: Ana Arraes (Presidente), Augusto Nardes (Relator) e Raimundo Carreiro.
13.2. Ministro-Substituto convocado: Augusto Sherman Cavalcanti.
13.3. Ministro-Substituto presente: André Luís de Carvalho.

AUGUSTO NARDES

Ministro Augusto Nardes.

Trata-se, originariamente, de tomada de contas especial instaurada pelo Ministério do Desenvolvimento Social e Combate à Fome (MDS) contra o Sr. Euclides Sérgio Costa de Lima, ex-prefeito de Capim/PB (gestão 2005-2008 e 2009-2012) , tendo em vista a impugnação de despesas executadas com recursos federais repassados àquela municipalidade no âmbito dos Convênios 113/2007, Siafi 601861, e 115/2007, Siafi 601862, que tinham como objeto a implantação de uma unidade produtiva de criação de galinha caipira para corte e outra para criação de galinha de postura, ambos com valor individual total de R$ 59.365,86.
2.	Mediante o Acórdão 4830/2018-TCU-Segunda Câmara, de relatoria do Ministro Aroldo Cedraz, este Tribunal decidiu julgar irregulares as contas do Sr. Euclides Sérgio Costa de Lima, ex-prefeito da municipalidade, com fundamento nos arts. 1º, inciso I; 16, inciso III, alínea "c", e § 2º; 19, caput; 23, inciso III; 12, § 3º; e 57 da Lei 8.443/92, condenando-o ao ressarcimento das quantias especificadas no referido acórdão, em decorrência da não comprovação da boa e regular aplicação de recursos federais recebidos por força dos referidos convênios, e aplicando-lhe a multa prevista no art. 57 da Lei 8.443/1992, no valor R$ 10.000,00 (dez mil reais) .
3.	Irresignado, o ex-prefeito interpôs recurso de reconsideração. A Segunda Câmara desta Corte de Contas, por intermédio do Acórdão 9.873/2018, de minha relatoria, julgou pelo provimento parcial do recurso de modo a reduzir o débito, em cada convênio, em R$ 9.738,06 (nove mil, setecentos e trinta e oito reais e seis centavos) e diminuir proporcionalmente a multa aplicada para o valor de R$ 6.000,00.
4.	Analisa-se, neste momento processual, os embargos de declaração opostos pelo Sr. Euclides Sérgio Costa de Lima, que transcrevo a seguir, com ajustes de forma pertinentes:
"[...]
I - BREVE RELATO DOS FATOS E DA DECISÃO EMBARGADA 
Cuidam os autos de Tomada de Contas Especial (TCE) instaurada pelo Ministério do Desenvolvimento Social e Combate à Fome- MDS, em desfavor do recorrente, em virtude de impugnação de despesas executadas com os recursos, repassados à Prefeitura Municipal de Capim/PB, por meio dos Convênios 113/2007 (Siafi 601861) e 115/2007 (Siafi 601863) .
Após a apresentação de defesa, esse Egrégio Tribunal, ao apreciar a Tomada de Contas Especial, decidiu por julgar irregular as Contas, imputando ao ora recorrente debito e multa.
 A decisão embargada assim dispôs: 
Trata-se, originariamente, de tomada de contas especial instaurada pelo Ministério do Desenvolvimento Social e Combate à Fome (MDS) contra o Sr. Euclides Sérgio Costa de Lima, ex-prefeito de Capim/PB (gestão 2005-2008 e 2009-2012) , tendo em vista a impugnação de despesas executadas com recursos federais repassados àquela municipalidade no âmbito dos Convênios 113/2007, Siafi 601861 e 115/2007, Siafi 601862, que tinham como objeto a implantação de uma unidade de produtiva de criação de galinha caipira para corte e outra para criação de galinha de postura, ambos com valor individual total de R$ 59.365,86. 
2. Mediante o Acórdão 4830/2018-TCU-Segunda Câmara, de relatoria do Ministro Aroldo Cedraz, este Tribunal decidiu julgar irregulares as contas do Sr. Euclides Sérgio Costa de Lima, ex-prefeito da municipalidade, com fundamento nos arts. 1º, inciso I; 16, inciso III, alínea "c", e § 2º; 19, caput; 23, inciso III; 12, § 3º; e 57 da Lei 8.443/92, condenando-o ao ressarcimento das quantias especificadas no referido acórdão, em decorrência da não comprovação da boa e regular aplicação de recursos federais recebidos por força dos convênios. 
3. Outrossim, decidiu aplicar ao ex-prefeito do município de Capim/PB a multa prevista no art. 57 da Lei 8.443/1992, no valor R$ 10.000,00 (dez mil reais) . 
4. Nesta oportunidade, examina-se o recurso de reconsideração interposto por Sr. Euclides Sérgio Costa de Lima contra o acórdão condenatório, por meio do qual defende, em síntese, que a nova documentação trazida aos autos, aliados aos já existentes, são capazes de comprovar a execução física das metas pactuadas, bem como o nexo causal entre os recursos federais e as despesas realizadas no âmbito dos Convênios nº 113/2007 e nº 115/2007. 
5. Quanto à admissibilidade da peça recursal, entendo que deve ser conhecida, por preencher os pressupostos constantes dos arts. 32, inciso I, parágrafo único, e 33 da Lei nº 8.443/1992 c/c o art. 285 do Regimento Interno do TCU, como já exposto à peça 69. 
6. O exame empreendido pela Secretaria de Recursos - Serur, transcrito no relatório precedente e avalizado pelo Ministério Público junto ao TCU - MPTCU, abordou com propriedade os argumentos apresentados pelo recorrente, e opinou, ao final, pelo provimento parcial da peça recursal. Assim sendo, manifesto minha concordância com a proposta alvitrada nos autos, cujas análises, fundamentos e conclusões adoto como razões de decidir, sem prejuízo das considerações a seguir. 
7. Não há que se falar, de fato, na comprovação da meta 1 dos convênios em análise, que consistia na capacitação de 42 agricultores familiares em administração rural e avicultura alternativa por meio de 84 horas de aulas teóricas e de 100 horas de aulas práticas. A documentação trazida aos autos referentes ao cumprimento desta meta é genérica e incapaz de demonstrar a efetiva capacitação de agricultores familiares, assim como a aquisição de material de consumo e reprografia e alimentação dos capacitandos. 
8. A meta 2, que tinha por objeto a implantação de unidade produtiva de galinhas por meio da execução das etapas 2.1 (aquisição de kit de material de consumo) , 2.2 (aquisição de kit de material permanente) e 2.3 (escavação de poço de água) também não restou comprovada. As fotografias juntadas para comprovar a execução física da meta não contêm data e a identificação de cada uma das unidades produtivas (corte e postura) . 
9. Ademais, para a execução da etapa 2.1 da meta 2 dos planos de trabalho dos convênios foi elaborado o Convite 24/2010 (peça 33, p. 4-78) que resultou na contratação da empresa Equipamed Comércio. Ocorre que o recorrente não apresentou alegações para afastar as irregularidades apontadas na citação de peça 47, p. 2, letra "f" atinentes à (i) constatação feita pela Controladoria-Geral da União de que a empresa Equipamed Comércio não fora localizada em seu endereço por ocasião da fiscalização realizada em 2009 e 2011 no âmbito dos Convênios 109/2007 e 110/2007 firmados com o município Curral de Cima/PB, que tinham objetos idênticos aos dos Convênios 113/2007 e 115/2007; (ii) incongruência entre o ramo de atividade da empresa Equipamed Comércio (comércio atacadista de artigos de escritório e de papelaria) e o objeto da licitação (material e equipamento para avicultura) ; e (iii) inidoneidade da notas fiscais de 22/10/2009, 1/12/2009, 28/9/2010 e 7/12/2010 emitidas pela Equipamed para pagamento das despesas dos Convênios 109/2007 e 110/2007, por ausência na Base de Dados da Secretaria Estadual da Receita da Paraíba. Destaco, assim, que essas irregularidades não abordadas pelo recorrente em suas alegações corroboram para o entendimento de que não houve o alegado fornecimento de material. 
10. Outrossim, quanto às etapas 2.2 e 2.3, não há nos autos comprovação de sua execução física. A descrição genérica das notas fiscais nº 000006, 000007, 000010, 000011 , 000012 e 000013 (peça 33, p. 86, 121, 144 e peça 38, p. 5, 46, 70) , emitidas pela empresa Pioneira Construções Ltda. -empresa contratada para executar tais etapas - não permite identificar os materiais e os serviços alegadamente fornecidos. 
11. Quanto à meta 3, que correspondia à implantação de uma cooperativa para o gerenciamento da produção de avicultura alternativa/familiar para a produção de carne e ovos, por meio da execução da etapa 3.1 (sensibilização e mobilização dos agricultores familiares pertencentes aos projetos) ; etapa 3.2 (instrução e assessoria técnica de profissional aos agricultores) ; e etapa 3.3 (viagem para conhecimento de experiência exitosa no Estado do Ceará) , verifico também a ausência de registros que comprovem a execução física desta etapa do convênio, com o nome e qualificação do assessor técnico, local, data e lista de presença de agricultores familiares presentes em reunião de sensibilização, mobilização e instrução para a implantação da cooperativa.
12. No que diz respeito à meta 4, que visava o acompanhamento, monitoramento e a avaliação dos projetos , como afirma a unidade técnica, de fato não há elementos probatórios de que a contratada Pioneira Construções Ltda. ou seu especialista tenha realizado relatório final de acompanhamento, monitoramento e avaliação dos projetos, com o registro das informações produzidas no desenrolar de sua execução (etapa 4.1) , bem como não há documentos probatórios da confecção das apostilas (etapas 4.2 e 4.3) ; da aquisição de material de consumo e de combustível (etapa 4.4) e do transporte dos agricultores ao local do encontro de gestão do Consad LN-PB (etapa 4.5) . 
13. Todavia, ao contrário das demais metas supracitadas, observo que a meta 5 dos convênios, que objetivava a construção de dois galpões - um em cada convênio - no assentamento Manoel Bento, foi cumprida. A nova documentação trazida aos autos, como fotografias dos galpões contidas à peça 58, p. 1-5 e peça 59, p. 1, bem como a notícia apresentada pelo Jornal "Vale Notícias" na qual "O Município de Capim no Litoral Norte da Paraíba foi contemplado, recentemente, com o projeto Corte e Postura de galinha caipira. A execução do projeto acontece no assentamento Manoel Bento, zona rural do referido Município" (peça 59, p. 1) , em conjunto com os relatórios de acompanhamento da execução dos convênios (peça 32, p. 89-90) , confirmam o cumprimento dessa meta. 
14. À vista disso, com a execução física dos galpões é possível reduzir o débito em R$ 9.738,06 (nove mil setecentos e trinta e oito reais e seis centavos) em cada convênio, haja vista ser esse o valor repassado pelo concedente para construção de cada galpão. Por conseguinte, a multa aplicada ao recorrente prevista no art. 57 da Lei 8.443/1992, c/c o art. 267 do Regimento Interno do TCU deve ser proporcionalmente diminuída. Nesses termos, voto por que este Tribunal adote a minuta de acórdão que trago à apreciação.
Contudo, data vênia, houve omissão, na referida decisão, haja vista que a omissão se deu pela ausência do julgamento da prescrição. 
Isso porque, por se tratar de uma matéria de ordem pública, a Corte de Contas deveria ter analisado a questão, que sequer necessitaria ser provocada, podendo ser alegada a qualquer momento durante o curso do processo. 
É valido reafirmar que o débito imputado pelo Órgão de Controle teria ocorrido em 2007 e verificada apenas em 2016 a notificação do Embargante para responder ao presente processo administrativo que levou à determinação de ressarcimento ao erário. 
Portanto, as questões prescricionais em relação ao direito do Embargante não foram abordadas, fato que ocasiona omissão de ponto ou questão sobre a qual deveria se posicionar o C. Tribunal.
Já a obscuridade se dá no próprio teor da decisão, quando o TCU requer a necessidade, em relação aos agricultores beneficiários da Capacitação realizada pelo Município, de se demonstrar a existência de instrutores, instruendos, instalações físicas, registros das aulas realizadas, listas de frequência, diários de classe, relação detalhada dos alunos aprovados e evadidos, planilhas de notas, certificados de conclusão do curso, que atestem o adimplemento do objeto uma vez que o ora Embargante já não exerce o cargo de prefeito desde os idos de 2012, não dispondo de outros documentos que atestem a sua realização. 
Por fim, ao se tratar da contrariedade da decisão, no processo considera-se que não fora feita a inspeção concomitante (prova direta) e examina a execução física por prova indireta, documental. Contudo a existência física da obra, comprovada através do acervo fotográfico ora colacionado, aliada aos documentos de despesas que foram atestados pela auditoria como correspondentes, comprovam que a obra foi realizada com os recursos do referido convênio. Ou seja, há nexo causal entre a execução e os documentos de despesas da Municipalidade. 
Deste modo, não restou alternativa ao Embargante senão a oposição dos presentes embargos de declaração para ter sanadas as obscuridades, contradições e omissões contidas em sentença.
II. DA OMISSÃO / CONTRADIÇÃO / OBSCURIDADE 
Como já se afirmou anteriormente, a decisão embargada omitiu-se em relação a prescrição do processo, uma vez que o débito imputado pelo Órgão de Controle teria ocorrido em 2007 e verificada apenas em 2016 a notificação do Embargante para responder ao presente processo administrativo que levou à determinação de ressarcimento ao erário, sendo totalmente legal a proposição dos presentes embargos de declaração, conforme prevê o art. 1022, II, do CPC, senão vejamos.
 Art. 1022.Cabem embargos de declaração contra qualquer decisão judicial para:
 (...) 
 II - suprir omissão de ponto ou questão sobre o qual devia se pronunciar o juiz de ofício ou a requerimento; 
 (...) 
Parágrafo único. Considera-se omissa a decisão que: 
I -deixe de se manifestar sobre tese firmada em julgamento de casos repetitivos ou em incidente de assunção de competência aplicável ao caso sob julgamento;
II - incorra em qualquer das condutas descritas no art. 489, § 1º
Decorridos mais de nove anos entre o fato supostamente lesivo e a intimação do particular, o Estado não pode impor o ressarcimento ou a punição, seja na via administrativa, seja na judicial. De acordo com o voto proferido pelo Ministro Marco Aurélio, no Mandado de Segurança n. 35.971/DF, verbis: Não se deve admitir - considerada a Carta que se disse cidadã, a trazer ares democráticos ao Direito Administrativo -a irrestrita atuação do Tribunal de Contas da União, no que voltada a recompor dano ao erário. Fazê-lo implicaria assentar poder insuplantável do Estado, a obrigar o cidadão a guardar documentos indefinidamente para a própria defesa.
 Conforme ressaltado no recurso extraordinário nº 669.069, relator ministro Teori Zavascki, no qual se concluiu pela incidência da prescrição sobre pretensões decorrentes de ilícitos civis, a Constituição Federal, antes de versar a estruturação do Estado, disciplinou direitos dos cidadãos, não se podendo conceber que tenha dado passo a implicar quebra do sistema, lançando a imprescritibilidade de ação patrimonial. O constituinte foi explícito no tocante às situações jurídicas a afastarem a prescrição, indicando-as nos incisos XLII e XLIV do artigo 5º, de forma limitada e absolutamente excepcional, apenas no campo penal, e não no cível, nem, muito menos, no patrimonial. 
O Plenário, no precedente, sinalizou entendimento estrito quanto ao alcance da parte final do artigo 37, § 5º, da Lei Maior - ao qual não se pode conferir interpretação alargada -, assentando a necessária superação do que decidido no mandado de segurança nº 26.610. (...) 
O que ocorre, tradicionalmente, no Direito? O quinquênio a reger a prescrição - ou a possibilidade de a Administração suplantar, ela própria, certa situação, conforme Celso Antônio Bandeira de Mello. Verifica-se o mesmo prazo relativamente à ação a ser ajuizada pela Fazenda, assim como por aquele prejudicado por ato do Estado - Decreto nº 20.910/1932. 
Mais ainda: esse é o lapso aplicável, por força da Lei nº 4.717/1965, à ação popular e à ação de improbidade, nos termos do artigo 23, inciso I, da Lei nº 8.429/1992. É observável, também, ante o poder-dever de autotutela administrativa - artigo 54 da Lei nº 9.784/1999. Atentem, alfim, para a integral incidência, quanto à atuação sancionatória do Tribunal de Contas da União, da Lei nº 9.873/1999, conforme decidido pela Primeira Turma no mandado de segurança nº 32.201, relator ministro Luís Roberto Barroso. 
Descabe admitir que o Poder Público, na seara patrimonial, cruze os braços, permanecendo com poder exercitável a qualquer momento. A evocação da segura nça jurídica, como garantia da cidadania diante de guinadas estatais, confere relevância à passagem do tempo. Por isso há a prescrição, a alcançar a pretensão, a ação e a decadência, que apanha e fulmina o próprio direito. Nesse contexto, deve o Tribunal de Contas da União levar em conta o lapso de 5 anos para proceder à notificação daquele que busca responsabilizar por dano ao erário.
Diante disso, reiteramos a ocorrência da prescrição da pretensão punitiva do TCU, posto que o prazo é de 5 anos, não podendo ser aplicada qualquer multa ou sanção ao Embargante. 
A decisão incorre também em contrariedade quando à existência física da obra, comprovada através do acervo fotográfico ora colacionado, aliada aos documentos de despesas que foram atestados pela auditoria como correspondentes, comprovam que a obra foi realizada com os recursos do referido convênio. 
Ou seja, há nexo causal entre a execução e os documentos de despesas da Municipalidade, tais como notas de empenho, recibos, extratos bancários, de forma que se torna possível à fiscalização afirmar que aquela obra foi executada com os recursos transferido pelo Convênio examinado. 
Bem como a decisão incorre também em obscuridade quando em relação aos agricultores beneficiários da Capacitação realizada pelo Município, pugnando-se, ainda, pela juntada em prazo exíguo de declaração, por estes subscritas, atestando a realização dos cursos, requer o TCU a necessidade de se demonstrar a existência de instrutores, instruendos, instalações físicas, registros das aulas realizadas, listas de frequência, diários de classe, relação detalhada dos alunos aprovados e evadidos, planilhas de notas, certificados de conclusão do curso, que atestem o adimplemento do objeto uma vez que o ora Embargante já não exerce o cargo de prefeito desde os idos de 2012, não dispondo de outros documentos que atestem a sua realização conforme já mencionado.
 Desta feita não resta dúvidas da legalidade e necessidade de que sejam sanadas as omissões, contradições e obscuridade contidas na decisão proferida para que haja o devido respeito ao devido processo legal, bem como o respeito ao direito à ampla defesa e ao contraditório.
III. PEDIDOS 
Diante do exposto, requer o Embargante:
 a) O conhecimento e provimento dos presentes embargos de Declaração, para que, excepcionalmente, concedendo o efeito infringente necessário, 
b) seja reconhecida a prescrição da pretensão punitiva
c) Caso superada a alínea acima, seja deferida a realização de vistoria in loco colocando-se o Recorrente à disposição do Tribunal para custear perícia técnica destinada a comprovar especificamente a construção dos galpões, aquisição de equipamentos e entrevistas com os beneficiários para atestar a realização dos cursos de capacitação; 
d) Seja reconhecida a boa e regular aplicação dos recursos repassados com a reforma da decisão inicial para emissão de acórdão pela aprovação das contas; 
e) Seja afastada a imputação de debito uma vez que a existência física da obra, comprovada através do acervo fotográfico ora colecionado, aliada aos documentos de despesas, comprovam que a obra foi realizada com os recursos do referido convenio.
	É o relatório.

8.1. Jeferson Fernandes Pereira (39.674/OAB-DF) e outros, representando Euclides Sérgio Costa de Lima.

Procurador Júlio Marcelo de Oliveira.

TOMADA DE CONTAS ESPECIAL. IMPUGNAÇÃO DE DESPESAS REFERENTES A CONVÊNIO. AUSÊNCIA DE COMPROVAÇÃO DA REGULAR APLICAÇÃO DOS RECURSOS. CONTAS IRREGULARES COM DÉBITO E MULTA. RECURSO DE RECONSIDERAÇÃO. CONHECIMENTO. NOVA DOCUMENTAÇÃO JUNTADA AOS AUTOS. COMPROVAÇÃO PARCIAL DA EXECUÇÃO FÍSICA E EXECUÇÃO FINANCEIRA DA AVENÇA. PROVIMENTO PARCIAL. REDUÇÃO PROPORCIONAL DO DÉBITO. EMBARGOS DE DECLARAÇÃO. ALEGAÇÃO DE OMISSÃO, OBSCURIDADE E CONTRADIÇÃO. CONHECIMENTO. REJEIÇÃO. MANUTENÇÃO DA DECISÃO EMBARGADA.

TOMADA DE CONTAS ESPECIAL (TCE)

Secretaria de Recursos (SERUR); Secretaria de Controle Externo de Tomada de Contas Especial (SecexTCE).

Trata-se, originariamente, de tomada de contas especial instaurada pelo Ministério do Desenvolvimento Social e Combate à Fome (MDS) contra o Sr. Euclides Sérgio Costa de Lima, ex-prefeito de Capim/PB (gestão 2005-2008 e 2009-2012) , tendo em vista a impugnação de despesas executadas com recursos federais repassados àquela municipalidade no âmbito dos Convênios 113/2007, Siafi 601861, e 115/2007, Siafi 601862, que tinham como objeto a implantação de uma unidade produtiva de criação de galinha caipira para corte e outra para criação de galinha de postura, ambos com valor individual total de R$ 59.365,86.
2.	Mediante o Acórdão 4830/2018-TCU-Segunda Câmara, de relatoria do Ministro Aroldo Cedraz, este Tribunal decidiu julgar irregulares as contas do Sr. Euclides Sérgio Costa de Lima, ex-prefeito da municipalidade, com fundamento nos arts. 1º, inciso I; 16, inciso III, alínea "c", e § 2º; 19, caput; 23, inciso III; 12, § 3º; e 57 da Lei 8.443/92, condenando-o ao ressarcimento das quantias especificadas no referido acórdão, em decorrência da não comprovação da boa e regular aplicação de recursos federais recebidos por força dos convênios, e aplicando-lhe a multa prevista no art. 57 da Lei 8.443/1992, no valor R$ 10.000,00 (dez mil reais) .
3.	Irresignado, o ex-prefeito interpôs recurso de reconsideração. A Segunda Câmara desta Corte de Contas, por intermédio do Acórdão 9.873/2019, de minha relatoria, julgou pelo provimento parcial do recurso de modo a reduzir o débito, em cada convênio, em R$ 9.738,06 (nove mil, setecentos e trinta e oito reais e seis centavos) e diminuir proporcionalmente a multa aplicada para o valor de R$ 6.000,00.
4.	Nesta fase processual, analiso embargos de declaração contra a referida decisão recursal opostos pelo Sr. Euclides Sérgio Costa de Lima em que alega: i) omissão em relação à prescrição do processo uma vez que o débito imputado pelo Órgão de Controle teria ocorrido em 2007 e notificação teria ocorrido somente em 2016; ii) obscuridade da decisão em requerer provas específicas relativas ao convênio apesar do embargante não exercer o cargo de prefeito desde 2012; e iii) contradição no julgado em examinar a execução física do convênio por provas documentais e considerar que não foram realizadas provas diretas.
5.	O recurso merece ser conhecido porque atendidos os pressupostos de admissibilidade aplicáveis à espécie. 
6.	No que respeita ao caráter pedagógico que deve ser conferido às deliberações deste Tribunal de Contas, registro que os embargos de declaração são, em regra, recurso integrativo, objetivando extirpar da decisão embargada, além da obscuridade e contradição, a omissão. Do mesmo modo, o entendimento doutrinário e jurisprudencial sobre a matéria é o de que tais espécies de falhas são aquelas decorrentes do próprio julgado e que prejudicam a sua perfeita compreensão, e não aquelas que bem entenda o embargante, muito menos como meio transverso visando impugnar os fundamentos da decisão atacada.
7.	No mesmo sentido a jurisprudência dos tribunais pátrios, da qual reproduzo excerto do voto condutor da seguinte deliberação do egrégio STJ, a rememorar que os declaratórios:
 (...) objetivam expungir da decisão embargada, o vício da omissão, entendida como aquela advinda do próprio julgado e prejudicial à compreensão de causa, e não aquela que entenda o embargante, ainda mais como meio transverso a impugnar os fundamentos da decisão recorrida. (STJ, EDcl REsp 351490, DJ 23/09/2002) .
8.	Essa compreensão é também do egrégio Supremo Tribunal Federal (STF) , consoante se extrai do seguinte julgado daquela Corte Maior:
EMENTA: EMBARGOS DE DECLARAÇÃO NO RECURSO ORDINÁRIO EM HABEAS CORPUS. PENAL E PROCESSUAL PENAL. INEXISTÊNCIA DE OBSCURIDADE, CONTRADIÇÃO OU OMISSÃO. AUSÊNCIA DE VÍCIO APTO A ENSEJAR QUALQUER DAS HIPÓTESES DE CABIMENTO DOS EMBARGOS DE DECLARAÇÃO. PRETENSÃO DE REDISCUTIR MATÉRIA JÁ DECIDIDA. EFEITOS INFRINGENTES. IMPOSSIBILIDADE. EMBARGOS DECLARATÓRIOS DESPROVIDOS. 
1. Os embargos de declaração são cabíveis quando houver, na sentença ou no acórdão, obscuridade, contradição ou omissão. Inexistentes quaisquer desses vícios, não se pode falar em cabimento do recurso de embargos de declaração. 
2. A pretensão de rediscutir a matéria de fundo constante da impetração é inviável na via estreita dos embargos declaratórios, máxime quando inexiste nulidade processual a ser sanada. 
3. In casu, verifica-se que a pretensão do embargante é o rejulgamento da impetração, inviável na via estreita dos embargos declaratórios. 
4. Embargos declaratórios desprovidos.
 (Emb. Decl. no Recurso Ordinário em Habeas Corpus 121.103 Distrito Federal. Rel.: Min. LUIZ FUX. Julg. 31/5/2016 - destaquei) .
9.	Complementando, resta assente nesta Corte de Contas que não há omissão, obscuridade ou contradição apta ao acolhimento de embargos de declaração quando a matéria é enfrentada na instrução da unidade técnica que consta do relatório e integra as razões de decidir da deliberação embargada, bem assim, na hipótese de haver aspectos divergentes entre o encaminhamento por ela proposto e o que foi compreendido pelo julgador, quando tais questões são objeto de considerações específicas. Nessa linha os Acórdãos 463/2007, 1.861/2009, 3.111/2014, 302/2015, 2.309/2015, e 294/2016, do Plenário; 1.576/2007, 663/2008, 5.589/2009, 3.339/2013, e 131/2015, da 1ª Câmara; e 268/2007, 133/2008 e 8.345/2016, da 2ª Câmara.
10.	Adotadas essas premissas, passo ao exame do mérito do recurso, registrando, desde logo, que rejeito os presentes embargos, pelos motivos que passo a expor.
11.	Não procede o argumento de que há omissão no julgamento por suposta ocorrência de prescrição não suscitada. Conforme a Súmula 282 deste Tribunal, as ações de ressarcimento movidas pelo Estado contra os agentes causadores de danos ao erário são imprescritíveis.
12.	Em acréscimo, ressalto que também não há de se falar em prescrição da pretensão punitiva, tendo em vista que o TCU, por meio do Acórdão 1441/2016-TCU-Plenário, prolatado em sede de incidente de uniformização de jurisprudência, firmou o entendimento de que a matéria se subordina ao prazo prescricional de dez anos indicado no art. 205 do Código Civil. Verifico, portanto, a não ocorrência de tal prescrição, pois os fatos geradores da multa prevista no art. 57 da Lei 8.443/1992 ocorreram entre 2008 e 2013 e a notificação do ora embargante ocorreu em 2016.
13.	Ademais, o embargante aduz suposta obscuridade da decisão em requerer provas específicas relativas ao convênio apesar do embargante não exercer o cargo desde 2012. Tal argumento não merece prosperar, haja vista que cabe ao responsável o ônus de comprovar o eventual impedimento à plenitude do exercício de defesa ou mesmo dificuldade em sua realização, em decorrência de grande transcurso de tempo entre a ocorrência dos fatos e a citação. O ex-gestor não trouxe aos autos nenhum elemento que comprovasse possível dificuldade em acessar tais documentos.
14.	Destaco, ainda, que eventuais dificuldades do gestor na obtenção dos documentos necessários à prestação de contas dos recursos geridos, se não resolvidas administrativamente, devem ser por ele levadas ao conhecimento do Poder Judiciário por meio de ação própria, uma vez que a responsabilidade pela comprovação da boa e regular aplicação dos recursos públicos é pessoal. (v.g. Acórdão 443/2018-TCU-Plenário, rel. Min. José Mucio Monteiro e 838/2019-Primeira Câmara, rel. Min. Vital do Rêgo) .
15.	O ex-prefeito também alega "contrariedade quanto à existência física da obra, comprovada através do acervo fotográfico ora colacionado, aliada aos documentos de despesas que foram atestados pela auditoria como correspondentes" e então requer que "seja deferida a realização de vistoria in loco colocando-se o Recorrente à disposição do Tribunal para custear perícia técnica destinada a comprovar especificamente a construção dos galpões, aquisição de equipamentos e entrevistas com os beneficiários para atestar a realização dos cursos de capacitação". 
16.	A despeito da tentativa de rediscussão de mérito ao abordar, novamente, o debate sobre a execução ou não do objeto do convênio, exaustivamente tratada no voto do acórdão embargado (peça 91) , destaco que apenas a meta cinco do convênio foi comprovada, por meio de fotografias dos galpões contidas à peça 58, p. 1-5, e peça 59, p. 1, notícias de jornal (peça 59, p. 1) , bem como dos relatórios de acompanhamento da execução dos convênios (peça 32, p. 89-90) . 
17.	Em relação às demais metas do convênio, tendo em vista a ausência de provas ou a apresentação de provas genéricas que em nada contribuíam para concluir que foram cumpridas (vide parágrafos 7 a 12 do voto que fundamentou a decisão embargada) , considero que não restaram comprovadas. Desse modo, frente à documentação presente nos autos, a conclusão foi no sentido de que somente uma única meta do convênio fora cumprida, não havendo nenhuma contradição entre as provas apresentadas e o entendimento desta Corte.
18.	Ressalto, por fim, que não cabe a este Tribunal realizar diligências ou vistorias para obtenção de provas, uma vez que constitui obrigação da parte apresentar os elementos que entender necessários para a sua defesa, conforme consignado nos Acórdão 3343/2019-TCU-Primeira Câmara, relator Ministro Augusto Sherman; 2.805/2017-Primeira Câmara, relator Ministro Vital do Rêgo; 1.457/2017-TCU1ª Câmara, relator Ministro Benjamin Zymler; 8.917/2012-TCU-2ª Câmara, relator Ministro Raimundo Carreiro; e 1.795/2012-TCU-Plenário, relatora Ministra Ana Arraes.
Ante o exposto, voto no sentido de que os presentes embargos sejam rejeitos e adotado o acórdão que ora submeto à apreciação deste colegiado.
TCU, Sala das Sessões Ministro Luciano Brandão Alves de Souza, em 3 de março de 2020.
Ministro JOÃO AUGUSTO RIBEIRO NARDES 
Relator